【裁判字號】    90,訴,74
【裁判日期】    900606
【裁判案由】    偽造文書
【裁判全文】
臺灣基隆地方法院刑事判決                              九十年度訴字第七四號
    公  訴  人  臺灣基隆地方法院檢察署檢察官
    被      告  乙○○
    選任辯護人  黃秋雄
右列被告因偽造文書案件，經檢察官提起公訴（八十九年度偵字第四七七三號），本
院判決如左︰
    主  文
乙○○行使偽造私文書，足以生損害於他人，處有期徒刑柒月，緩刑年。
    事  實
一、乙○○之父何隆盛於民國八十九年二月八日晚間七時許去世，乙○○明知何隆盛
    生前存放於臺北縣瑞芳地區農會活期儲蓄帳戶（帳號：00000000000
    000）內之存款新臺幣（下同）三百五十五萬三千九百五十八元（不含利息）
    已成為遺產之一部，且何隆盛並未授權其得以何隆盛名義於彼死後提領存款，自
    須以全部繼承人名義併同其他證明文件始得提領，竟意圖為自己不法之所有，於
    翌（九）日上午九時許，前往上開農會雙溪辦事處，偽以何隆盛之名義，接續填
    寫該農會存摺類存款取款憑條（下稱「取款憑條」）三紙，並於其上盜蓋何隆盛
    印章，提領金額分別係三十萬元、三百五十萬元及七萬三千七百四十六元，持之
    向上開農會雙溪辦事處不知情之櫃員丁○○行使，使丁○○陷於錯誤而交付何隆
    盛上開帳戶內之全部存款暨利息，乙○○就其中三十萬元以現金領訖，餘款三百
    五十七萬三千七百四十六元則當場以轉帳方式存入自己在該農會之活期儲蓄帳戶
    （帳號：00000000000000）內，足以生損害於上開農會對存、提
    款管理之正確性。
二、案經丙○○告發臺灣基隆地方法院檢察署檢察官偵查起訴。
    理  由
一、訊據被告乙○○固不否認於右揭時間、地點以其過世父親何隆盛名義填具取款憑
    條三紙，並蓋用何隆盛印章，持之向農會櫃員行使，將何隆盛之遺產存款以提領
    現金及轉帳方式結清之事實，惟辯稱伊父親在世時因身體欠佳，即委由伊全權處
    理該農會帳戶之存、提款事務，並曾交代可使用該筆存款辦理後事，何隆盛去世
    當晚繼承人間有取得提領存款之共識，便由伊於翌日前往農會提款，伊並無偽造
    文書故意，且並未因此侵害其他繼承人權益，或生損害於稅捐稽徵機關對於遺產
    稅課徵之正確性，且因遺產終究須讓繼承人領取，伊提前領出並不影響農會對存
    、提款管理之正確性云云。惟查：
  (一)按刑法「偽造文書印文罪」章係為保護文書在經濟交易與社會往來間之公共安全
    性及信用可靠性所設，所謂偽造文書故意，係指行為人對其所偽造者為文書，並
    進而決意偽造之主觀心態，包括直接故意與未必故意，至於行為人係出於何種意
    圖而偽造，在所不問。又「偽造文書罪，係著重於保護公共信用之法益，即使該
    偽造文書所載之作成名義人業已死亡，而社會一般人仍有誤認其為真正文書之危
    險，自難因其死亡阻卻犯罪之成立」，最高法院著有二十一年上字第二六六八號
    判例乙則可資參照。茲被告明知其父何隆盛已過世，該存款即為遺產之一部，仍
    以何隆盛之名義填具取款憑條，並蓋用何隆盛印章，使農會櫃員誤認為何隆盛仍
    在世且有授權，即難謂無偽造文書之故意。
  (二)有關被告供稱其父何隆盛生前設於上開農會帳戶之存、提款事務向來皆係委由其
    處理，並曾交代將來死後可用該筆存款辦理後事，何隆盛過世當晚，繼承人間有
    商量如何處理何隆盛之存款等情，雖據證人即被告之三哥甲○○、三嫂何陳秀琴
    、大嫂何盧秀鳳，鄰居吳金忠、簡戊杞、簡清池等人於偵查及本院調查中證述（
    本院九十年三月八日訊問筆錄參照）、被告之姐陳何雪於偵查中證述屬實，然此
    僅能證明被告之父何隆盛允諾繼承人使用該筆存款辦理後事，尚與被告之父何隆
    盛有無於生前授權被告得於彼死後以彼名義提領存款乙節無涉。且被告於本院調
    查審理時亦自承是其兄弟間於何隆盛過世後始協議將其父存款領出（本院九十年
    二月十九日調查筆錄、九十年五月十六日審判筆錄均參照），另自證人甲○○、
    何陳秀琴、何盧秀鳳等人皆一致證稱有關提領何隆盛帳戶內存款乙事係於何隆盛
    過世當晚所討論而得，益足證被告之父何隆盛並未於生前授權被告得於彼死後以
    彼名義提領存款，則被告縱使事先得到其他繼承人之同意，尚無解其行使偽造私
    文書之刑責。
  (三)證人即當日負責辦理被告領款作業之臺北縣瑞芳區農會雙溪辦事處出納丁○○於
    本院調查中固結證表示何隆盛生前帳戶之存、提款向來皆由被告負責，當天亦知
    道領款人為被告，而非何隆盛本人，然亦證稱存戶若死亡，繼承人如要領款，會
    要求提出死亡證明、存摺或存單、繼承系統表及其他繼承人的印鑑證明等文件，
    如果存款超過二十萬元，還要有繳納遺產稅的證明；且若知道何隆盛已過世，則
    不會同意被告提領存款（本院九十年四月三十日訊問筆錄參照）等語。揆諸上開
    說明，被告顯係利用並未向農會承辦櫃員表示何隆盛業已過世之詐術，使該承辦
    人員誤認何隆盛仍然在世，且被告獲得何隆盛之授權，而交付帳戶內之存款予被
    告。
  (四)次按「刑法第二百十條所稱足生損害於公眾或他人，以有損害之虞為已足，不以
    實際發生損害為要件」，最高法院著有四十三年度臺上字第三八七號判例可資參
    照。又農會存戶若已死亡，繼承人應依存款之繼承規定，檢附相關資料辦理，卷
    附臺北縣瑞芳地區農會九十年四月二十六日北縣瑞農信字第○五七六號函覆本院
    意見載之甚明，足認存戶繼承人若未據實陳報存戶死亡，並檢具相關證明文件，
    農會自無交付存款予單一繼承人之可能，如此方足以杜絕日後因繼承產生之爭議
    。另按「證人之個人意見或推測之詞，不得作為證據」，刑事訴訟法第一百六十
    條定有明文。證人丁○○雖另證稱就其個人瞭解，被告之行為應不會造成農會存
    、提款正確性受損（本院九十年四月三十日訊問筆錄參照），然此僅係個人意見
    ，且觀諸證人丁○○證稱已歿存戶存款如超過二十萬元，繼承人另須提出繳（免
    ）納遺產稅證明，始得具領存款之情，則被告刻意隱瞞何隆盛過世，並偽以何隆
    盛之名提領存款，使農會櫃員誤以為何隆盛仍在世，而未審查有無上開證明文件
    ，自足以對該農會之存、提款正確性造成損害。
  (五)公訴意旨雖認被告上開犯行將使稅捐機關對於遺產稅課徵之正確性受有損害，然
    經本院依職權函詢臺灣省北區國稅局瑞芳稽徵所，該稽徵所表示何隆盛所留遺產
    總額，未達遺產稅核課標準，且縱令繼承人於被繼承人死後將被繼承人遺留金融
    機構存款領出，並不影響遺產稅之核定，有該稽徵所九十年三月二十六日北區國
    稅瑞芳資第九○○六七二七三號函附卷可參，足認被告上開犯行尚無生損害於稅
    捐稽徵機關對於遺產稅核課之正確性，至於其他類似個案是否會生損害於稅捐稽
    徵機關核課遺產稅正確性，甚或造成稽徵困難，仍應視個案情節具體判斷，併此
    敘明。
  (六)另查被告供稱其父何隆盛去世當晚，所有繼承人曾就由伊負責前往農會領款辦理
    後事，並將餘款轉存入伊戶頭內，及遺產如何分配等情取得共識，證人丙○○當
    時也在現場，並未表示反對之意，至何隆盛之遺產共分成八份，扣除喪葬費及修
    建祖墳費用，每份為三十四萬元，丙○○只分得十五萬元，係因為丙○○先前有
    欠何隆盛錢，故繼承人間商議將之扣除等語，核與證人甲○○、吳金忠、簡戊杞
    、何陳秀琴、何盧秀鳳等人之證述（本院九十年三月八日訊問筆錄參照）及陳何
    雲於偵查中證述情節大致相符，且證人丙○○亦於本院調查中證稱何隆盛過世當
    晚，兄弟間曾討論同意使用何隆盛之存款來辦理後事，彼確實有分得遺產（本院
    九十年三月八日訊問筆錄），則縱令事後分得遺產較其他繼承人為少，僅係其他
    繼承人事後有無依協議履行之問題，尚與本案被告上開行使偽造私文書、詐欺等
    犯行無關，亦無其他積極證據足認被告上開犯行足生損害於證人丙○○應得遺產
    之權益。
  (七)此外，復有上開農會存摺類存款取款憑條影本五紙（其中三紙係被告偽造，另二
    紙則係被告提領現金及轉帳所填具）可稽，事證明確，犯行堪可認定，應依法論
    科。
二、按金融機構為便利存款人取款，事先印妥任人索取填寫之取款憑條，係由存款人
    在取款憑條填寫金額等字樣並蓋章，足以表示提領存款之意思，係屬刑法第二百
    十條之私文書（最高法院四十九年台上字第一四○九號判例意旨參照）。查何隆
    盛死亡後遺留於上開農會帳戶內存款，即屬於遺產，未經合法辦竣繼承手續，任
    何人均不得擅自領取，即被告身為繼承人亦非例外。被告明知何隆盛已死亡，竟
    偽以何隆盛之名義填寫取款憑條，蓋用何隆盛印章，使不知情之農會櫃員陷於錯
    誤而交付存款，足生損害於農會存、提款管理正確性，核其所為，係犯刑法第二
    百十六條、第二百十條之行使偽造私文書罪，及同法第三百三十九條第一項之詐
    欺取財罪。其盜蓋印章之行為，為偽造私文書之部分行為；又偽造私文書後持以
    行使，偽造之低度行為為行使之高度行為所吸收，均不另論罪。又被告三次偽造
    私文書犯行，依一般社會健全觀念，在時間差距上，各係難以強行分割，在刑法
    評價上，係視為數個舉動之接續施行，合為包括之一行為予以評價，為接續犯，
    應論以單純一罪（最高法院八十六年度臺上字第三二九五號判例意旨參照），公
    訴意旨認係一行為觸犯數罪名之想像競合犯，顯屬誤會，附此敘明。被告所犯上
    開行使偽造私文書及詐欺取財二罪間，有目的、方法間之牽連犯關係，應從較重
    之行使偽造私文書罪處斷。公訴人起訴事實雖未敘及被告上開詐欺取財之犯行，
    然該部分事實既與公訴人起訴之犯罪事實有如前述牽連犯之裁判上一罪關係，應
    為起訴效力所及，本院自應併予審究。爰審酌被告上開犯行，嚴重影響金融機關
    存、提款管理之正確性，惟其事先徵得其他繼承人之同意，急欲提款係因民間習
    慣不能拖欠喪葬費用，併其犯後態度良好，及其智識程度、所生損害等一切情狀
    ，量處如主文所示之刑，以示懲儆。又查被告前未曾受有期徒刑以上刑之宣告，
    有本院被告全國前案紀錄表一紙附卷可稽，其犯罪後已深知悔悟，本院認其經此
    教訓後，當知警惕，應無再犯之虞，因認其所宣告之刑，以暫不執行為適當，併
    予宣告緩刑三年，以勵來茲，而啟自新。
三、公訴意旨雖認扣案偽造之臺北縣瑞芳地區農會存摺類存款取款憑條影本三紙應依
    法宣告沒收，然該等取款憑條上之印文並非偽造，已如前述，核無刑法第二百十
    九條所稱偽造之印章、印文或署押，且均非違禁物，雖係被告供本件犯罪所用之
    物，然一經被告行使即屬上開農會所保有，自無宣告沒收之問題，附此敘明。
四、據上論斷，應依刑事訴訟法第二百九十九條第一項前段，刑法第二百十六條、第
    二百十條、第三百三十九條第一項、第五十五條、第七十四條第一款，罰金罰鍰
    提高標準條例第一條前段，判決如主文。
本案經檢察官黃士元到庭執行職務。
中      華      民      國    九十      年      六      月      六      日
                          臺灣基隆地方法院刑事第二庭
                                      審判長法  官    邱志平
                                            法  官    陳湘琳
                                            法  官    楊皓清
右正本證明與原本無異。
對於本件判決如有不服，應於收受送達後十日內，向本院提出上訴書狀，上訴於臺灣
高等法院，並按他造當事人之人數附具繕本。
                                            書記官    邱李和
中      華      民      國    九十      年      六      月      七      日
附錄論罪法條
刑法第二百十條：
偽造、變造私文書，足以生損害於公眾或他人者，處五年以下有期徒刑。
刑法第二百十六條：
行使第二百十條至第二百十五條之文書者，依偽造、變造文書或登載不實事項或使登
載不實事項之規定處斷。
刑法第三百三十九條第一項：
意圖為自己或第三人不法之所有，以詐術使人將本人或第三人之物交付者，處五年以
下有期徒刑、拘役或科或併科一千元以下罰金。


司法院資訊處製作；財團法人民間司法改革基金會備份。
